【裁判字號】    92,家訴,181
【裁判日期】    950227
【裁判案由】    分配剩餘財產
【裁判全文】
臺灣臺北地方法院民事判決             92年度家訴字第181號
        原      告  乙○○
        訴訟代理人  李明諭律師
        被      告  甲○○
        訴訟代理人  蕭炳旭律師
上列當事人間請求分配剩餘財產事件，本院於民國94年2月24日
言詞辯論終結，判決如下：
    主  文
原告之訴駁回。
訴訟費用由原告負擔。
    事實及理由
壹、原告起訴主張：
一、兩造於民國58年2 月22日結婚，原告於83年間因受被告脅迫
    ，而與被告協議離婚，後經臺灣臺北地方法院，以86年度家
    訴字第182 號判決，確認兩造婚姻關係存在，經被告提起上
    訴，臺灣高等法院及最高法院，分別以87年度家上字48號，
    88年度台上字第701 號判決駁回，則兩造婚姻關係自88年4
    月8 日起，經法院判決確認存在。嗣原告請求被告履行同居
    義務及確認被告與訴外人梅鍾水間之婚姻為無效事件，經臺
    灣臺北地方法院，以88年度婚字第434 號判決，駁回原告請
    求，惟兩造之婚姻關係，亦同時經法院准許被告之反訴請求
    離婚而告解消；雖經原告合法上訴，仍先後經台灣高等法院
    以90年家上字第6 號判決，駁回原告之上訴，原告再依法上
    訴，並於90年11月16日收受最高法院90年度台上字第1982民
    事裁定，兩造間之離婚訴訟已於90年11月16日確定，被告自
    得依民法第1031條之1 至第1030條之4 規定，行使夫妻剩餘
    財產差額分配請求權。
二、查被告為景文高級中學教師，依兩造88年10月28日之婚後財
    產，被告所得總額為新台幣（下同）1,643,566 元，而被告
    所有之台北市○○區○○路2 段111 巷6 弄23號2 樓之房地
    價值約為2,828,456 元，且查無婚姻關係存續中所負債務之
    資料，故被告於婚姻關係存續中取得而現存之財產，共為
    4,472,022 元。原告所得總額為176 ，166 元，婚姻關係存
    續中所負債務為100,000 元。雙方剩餘財產之差額為
    4,395,856 元，被告應給付原告金額為2,197,928 元，而原
    告僅請求1,000,000 元，並未逾越上開範圍。
三、兩造婚姻關係，自88年4 月8 日經判決確認存在起，至90年
    11月16日始確定解消，於上述期間內，兩造即仍有婚姻關係
    ，且原告並無謀生能力，原告自得依民法第1116條之1 規定
    ，請求被告支付扶養費。依台北市家庭收支調查報告表所示
    ，88年平均每人每年之消費支出為259,543 元；89年平均每
    人每年之消費支出為265,767 元；90年平均每人每年之消費
    支出為266,267 元。而原告88年所得176,166 元，89年度所
    得為275,096 元，確係不能維持生活，為此主張被告應給付
    原告660,685 元。
    計算式：
    1、88年259,543/12×8=173,029元。
    2、89年265767元。
    3、90年266,267/12×10=221,889元。
    4、合計660,685元
三、聲明：（一）被告應給付原告 1,000,000元，及自90年11月
    16 日起至清償日止，按年息百分之5計算之利息。（二）被
    告應給付原告新台幣 660,685元，及自90年11月16日起至清
    償日止，按年息百分之 5計算之利息。（三）原告願以現金
    或同額之臺灣銀行無記名可轉讓之定期存單為擔保後，請准
    宣告假執行。
貳、被告則以：
一、兩造均於90年 5月14日收受離婚之訴之第二審判決，原告雖
    於上訴期間內提起第三審上訴，經最高法院以上訴不合法裁
    定駁回，故兩造婚姻解消之日，應以第二審上訴期間之末日
    即90年6 月3 日為兩造離婚確定之日，而原告遲至92年11月
    13 日 始提起剩餘財產分配請求權之訴，從而原告之上開請
    求權已罹於時效。
二、系爭不動產即門牌號碼：台北市○○區○○路2段111巷6弄
    23號2樓之房地，係被告於74年6月3日前所購買，應不列入
    剩餘財產分配之範圍；被告於婚姻關係存續中，以系爭不動
    產供抵押之借款，該擔保借款之金額仍應列入被告婚姻關係
    存續中所負債務而扣除。
三、被告對兩造所生長子吳梅書，曾資助其赴美深造之花費，且
    原告與被告協議離婚後，係基於善意，與越南籍女子梅鍾水
    結婚，並育有次子吳梅君，此因結婚、生子及赴國外省親等
    之花費，不得已因而增加花費，而向銀行大額增貸，並無減
    少自己與原告之婚後財產，而減損原告剩餘財產分配之請求
    權，從而，並無剩餘財產可供分配。
四、兩造自83年起即無共同生活，原告自不得依民法第1116條之
    1 及第1117條之規定，請求被告給付扶養費，且原告亦不符
    合上述規定之要件等語，資為抗辯。並聲明：原告之訴駁回
    ，如受不利益之判決，願供擔保請准宣告免為假執行。
參、兩造不爭執之事實：
一、兩造58年 2月22日結婚；
二、兩造於83年 6月29日協議離婚，並於同年7月2日辦理離婚登
    記；
三、原告於86年11月11日提起確認婚姻關係存在之訴
    ；
四、原告於88年8 月提起履行同居之訴，被告並於同年12 月8日
    提起離婚反訴；
五、被告於86年4 月2 日與梅鍾水結婚，育有次子吳梅君。
肆、兩造爭執之處為：原告之剩餘財產分配請求權是否已罹於時
    效？剩餘財產之數額為何？系爭房地是否應列入分配？原告
    是否得請求被告給付扶養費及其數額？經查：
一、原告剩餘財產分配請求權尚未罹於時效：
（一）按「關於親屬之事件，在民法親屬編施行前發生者，除本
      施行法有特別規定外，不適用民法親屬編之規定；其在修
      正前發生者，除本施行法有特別規定外，亦不適用修正後
      之規定。」、「夫妻未以契約訂立夫妻財產制者，除本法
      外，亦不適用修正後之規定。」、「夫妻未以契約訂立夫
      妻財產制者，除本法另有規定外，以法定財產制，為其夫
      妻財產制。」、「聯合財產關係消滅時，夫或妻於婚姻關
      係存續中所取得而現存之原有財產，扣除婚姻關係存續中
      所負債務後，如有剩餘，其雙方剩餘財產之差額，應平均
      分配。」民法親屬編施行法第1 條、民法第1005條及民法
      第1030之1 第1 項定有明文。查民法親屬編最近一次修正
      公布係91年6 月26日，本件被告反訴請求與原告離婚，業
      經最高法院以90年度台上字1928號判決駁回原告上訴，於
      90 年10 月26日確定，有台灣台地方法院民事判決確定證
      明書在卷可佐（見本院卷二，被證26），自應適用民法親
      屬篇修正前相關規定，先予敘明。
（二）次按「第一項剩餘財產差額之分配請求權，自請求權人知
      有剩餘財產之差額時起，二年間不行使而消滅。自聯合財
      產關係消滅時起，逾五年者亦同。」民法第1030條之1第3
      項亦載有明文。其二年之短期時效，係以請求權人「知有
      剩餘財產差額時起」，為二年短期時效之起算點。首查，
      本件兩造婚姻關係解消之判決（即90年度台上字1928號）
      係於90年11月15日確定，而原告係於92年11月13日起訴，
      依前開規定，自未逾前述之法定短期時效期間。再查，被
      告為景文高中教師，除薪資外並無其他收入；兩造之子吳
      梅書自79年即赴美讀書，其費用亦由被告支應，花費不低
      ；又原告於86年4 月2 日與越南籍女子梅鍾水再婚，並育
      有一子吳梅君；且兩造自83年7 月2 日辦理協議離婚，至
      90 年10 月26日止，計有7 年餘的時間未共同居住等情，
      為兩造為所不爭執，衡諸上揭情形，一般人處於原告之地
      位，自無從知悉被告於兩造婚姻關係存續中，確有剩餘財
      產並起算2 年之短期時效，從而，原告主張對被告實際財
      產狀況，一無所知（見本院卷一，92年11月13日民事起訴
      狀第5 頁），應屬可採，從而，本件原告提起本件請求亦
      未逾剩餘財產分配請求權之5 年時效。被告辯稱，兩造離
      婚之訴應自90年10月26日駁回原告上訴之日起，溯及於第
      二審判決上訴期間之末日即90年6 月3 日，或至遲於90
      年10月26日第三審判決確定之日，即應起算剩餘財產分配
      請求權之2 年時效，抗辯原告於92年11月13日始起訴請求
      分配剩餘財產，其請求權之時效已完成云云，自非可採。
二、剩餘財產之數額：
（一）存款、股票部分：
      查兩造婚後未訂立任何夫妻財產制契約之事實，為兩造所
      不爭，因兩造係於90年10月26日判決確定離婚，仍應適用
      修正前民法上開規定，是以兩造夫妻財產制為法定財產制
      ，而結婚時屬於兩造之財產及婚姻關係存續中兩造所取得
      之財產，為兩造聯合財產；兩造應列入分配之財產係「婚
      姻關係存續中取得」而「現存之原有財產」為限。經查兩
      造聯合財產關係消滅時（90年10月26日）被告應列入分配
      之各存款帳如下：(1)華南銀行新店分行存款：4211元（見
      本院卷一，被證2）。(2)寶島銀行（嗣更名為日盛銀行）
      敦南分行存款：39,865元（見本院卷二，被證25）。(3)股
      票：無。（見本院卷二，被證27）則被告於兩造聯合財產
      關係消滅時應列入分配之存款為44,076元。原告請求以被
      告88年度所得 1,643,556元，做為被告婚姻關係解消時之
      婚後財產，與上開規定不符，應無可採。
（二）不動產部分：
（1）按民法第1030之1 係民國74年6 月3 日增定公佈，同年6
     月5 日生效，故剩餘財產分配請求之計算，應以74年6 月
     5日以後之原有財產計之，該時點之前之財產，因前揭民法
     親屬編施行法第1 條規定並無溯及之效力所致。此有89年
     度判字第1911號民事判決「關於夫妻於民法第1030之1 修
     正生效前取得之財產，按此項規定係於74年6 月3 日增訂
     ，夫妻於民法親屬編修正前已結婚並取得之財產，該條並
     無明文規定，故聯合財產制夫或妻一方死亡時，有關剩餘
     財產差額分配請求權之適用，應以74年6 月5 日（含當日
     ）後取得之財產為限。」之實務見解可供參考。另89年度
     訴字第247 號、91年度判字第575 號民事判決亦同此旨趣
     。從而，結婚在74年6 月5 日前，適用聯合財產制之夫妻
     ，於婚姻關係存續中，以妻名義在是日以前取得之不動產
     ，仍屬夫所有，如於86年9 月27日以前登記為夫所有，僅
     屬更名登記（民法親屬編施行法第6 條之2 ，最高法院79
     年台上字第2681號判例，74年9 月10日74年度第10次民事
     庭會議決定參照）。
（2）本件系爭台北市○○區○○路2 段111 巷6 弄23號2 樓之
     不動產，為被告於73年7 月20日因買賣取得，並以原告名
     義辦理所有權移轉登記，於83年7 月6 日始以被告名義辦
     理更名登記，並有土地登記謄本、土地登記申請書及登記
     清冊（見本院卷一，原證5 、10）各一紙在卷可考，揆諸
     上開說明，原告主張系爭房地價值為2,828,456 元，應列
     入剩財產分配云云，應非可採。
（三）婚姻關係存續中所負債務部分：
（1）「聯合財產關係消滅時，夫或妻於婚姻關係存續中所取得
     而現存之原有財產，扣除婚姻關係存續中所負債務後，如
     有剩餘，其雙方剩餘財產之差額，應平均分配」。民法第
     1030條之1 第1 項定有明文，因而婚姻關係存續中所負債
     務，應計入剩餘財產分配計算之範圍。本件原告主張被告
     意圖減少原告剩餘財產分配，屢次向銀行以大額增貸之方
     式，增加自身之負債，係以減少自己與原告之婚後財產，
     並減損原告剩餘財產分配之請求權為目的云云，為被告所
     否認，辯稱：向銀行借款，均係以借新還舊之方式處理，
     且兩造之子吳梅君出國讀書，被告每年匯款約50至60萬元
     ，總計大約支付480 萬元，與梅鍾水結婚、生育吳梅君及
     陪同梅鍾水往返越南，約花費100 萬元等語，經查，吳梅
     君赴美國讀書，及被告匯款予吳梅君之事實，業據被告提
     出台北銀行、華南銀行匯出款項明細明在卷可考，復為原
     告所不爭執，自堪信為真實；再者，自83年7 月距兩造90
     年10月26 日 聯合財產關係消滅時已有7 年之久，被告之
     財產狀況有所變動應屬常態，自不得以被告向銀行借貸，
     驟認被告係為減少自已與原告婚後財產；縱令兩造於離婚
     前其財產狀況有異常變動或去向不明之情形，仍無修正後
     民法第1020 條 之1 、第1022條、第1030條之3 規定之適
     用。從而被告所辯應可採信，故被告婚姻關係存續中所負
     債務：(1)誠泰銀行仁愛分行（現更名為新光銀行）：2,
     891,006元。(2)中央信託局板新分局：817,579元。被告於
     婚姻關係存續中所負債務為3,708,585元。
四、原告請求扶費部分
（一）按民法第 1116條之1規定：「夫妻互負扶養之義務，其負
      扶養義務之順序與直系血親卑親屬同，其受扶養權利之順
      序與直系血親尊親屬同」，同法第1117條復規定：「受扶
      養權利者，以不能維持生活而無謀生能力者為限，前項無
      謀生能力之限制，於直系血親尊親屬不適用之」，法文雖
      明定夫妻互負扶養之義務，且受扶養權利與直系血親尊親
      屬同，惟查法律之所以明定夫妻間互負扶養義務，乃因男
      女因結婚而成夫妻，夫妻之身分在於履行婚姻共同生活之
      幸福，因此同居義務為婚姻本質之要件，欲履行同居生活
      ，夫妻勢必互負扶養義務不可，只有扶養對方之生活程度
      與維持自己生活程度相當，始能達到婚姻共同之幸福生活
      ，故夫妻彼此間應盡生活之保持義務，與一般親屬間之生
      活扶助義務（在扶養義務人「有扶養可能狀態下」才有扶
      養義務可言）自有區別。
（二）經查，兩造於83年 6月29日簽立離婚協議書，因被告同意
      原告找到房子才搬離兩造共同居住之住所即台北市○○區
      ○○路2段111巷6弄23號2樓，原告並於同年 7月24日搬離
      上開住所等情，已為兩造所不爭執，雖兩造之離婚，因欠
      缺二人以上之證人，經本院以86年度家訴字第182 號民事
      判決確認兩造婚姻關係存在，然兩造起初既係基於離婚之
      意分居，自有各人自理生活之認識，而應各自負擔分居後
      自身維持生活所需費用，互不相涉。從而，原告依民法第
      1116條之1 、第1117條之規定請求被告給付扶養費，自屬
      無據。況原告自88年至90年間，有工作收入，且能資助其
      子吳梅君在美讀書之費用（見本院卷三，95年2 月17 日
      言詞辯論筆錄），並有稅務電子閘門財產所得調件明細，
      財政部臺北市國稅局88年度、89年度綜合所得稅各類所得
      資料清單各一紙附卷可考，自難遽謂原告已有不能維持生
      活之情形，其此部分之請求，即屬無據，不應准許，應予
      駁回。
伍、綜上所述，被告於90年10月26日法定財產關係解消時，婚姻
    關係存續中所取得而現存之婚後財產為44,076元，扣除婚姻
    關係存續中所負債務 3,708,585後，為負數，且系爭不動產
    為原告於74年6月5日前取得，自不列入剩餘財產分配之範圍
    ，故本件被告應列入剩餘財產分配之數額為零。從而原告依
    民法親屬篇修正前之剩餘財產分配請求權之法律關係，請求
    被告給付 1,000,000元，及自90年11月16日起至清償日止，
    按年息百分之5計算之利息。並依民法第1116條之1及第1117
    條請求被告給付扶養費 660,685元，及自90年11月16日起至
    清償日止，按年息百分之 5計算之利息。均屬無據，不應准
    許，其假執行之聲請，亦失所附麗，應予駁回。
陸、本案事證已臻明確，兩造其餘主張陳述及所提之證據，均毋
    庸再予審酌，附此敘明。
柒、訴訟費用負擔之依據：民事訴訟法第78條。
中    華    民    國    95    年    2     月    27    日
                    臺灣臺北地方法院家事法庭
                            法  官  彭南元
以上正本係照原本作成。
如不服本判決，須於判決送達後20日之不變期間內，向本院提出
上訴狀。
中    華    民    國    95    年    3     月    1     日
                            書記官  陳盛吉


司法院資訊處製作；財團法人民間司法改革基金會備份。
